臺灣高雄地方法院民事判決　　　　　　 95年度簡上字第209號
上　訴　人　乙○○
被上訴人　　丙○○
當事人間請求損害賠償事件，上訴人對於民國95年8月9日本院94
年度鳳簡字第1623號第一審判決提起上訴，本院96年3月21日言
詞辯論終結，判決如下：
    主  文
上訴駁回。
第二審訴訟費用由上訴人負擔。
    事 實 及 理 由
一、上訴人主張：
  (一)上訴人為高雄縣仁武國小之行政人員，被上訴人為同校教師
    並兼辦學校人事業務。緣上訴人於92年度之學年中，有可記
    嘉獎6 次之事蹟，依該校考績獎評之計算方式，每記嘉獎1
    次，考績可得1 分。惟被上訴人於辦理人事業務時，竟蓄意
    延宕上訴人主辦研習活動敘獎之公文達3 個月，並諉稱係因
    上訴人未提供工作分配活動具體資料以致伊無法辦理敘獎。
    實則，被上訴人從未告知需要工作分配活動具體資料。
  (二)上訴人將校長核准之敘獎簽呈交給被上訴人後，被上訴人即
    蓄意延宕辦理，在校長多次口頭、書面催辦敘獎公文後，仍
    繼續積壓公文。以致在當年度考績會召開時，考績委員未能
    及時參酌上訴人嘉獎之事蹟，作出有利於上訴人之評比。
  (三)被上訴人於考績會召開時，又請考績委員先評上訴人之考績
    總分，再由考績委員塗改一同受評職員之原始分數。以致上
    訴人之92年度公務員考績被評定為乙等，導致上訴人該年度
    減損考績獎金新台幣 (下同)27,715 元。且上訴人因本次受
    考績乙等之評定，對於日後轉職亦有不利之影響。被上訴人
    之行為已使上訴人名譽受損，並請求賠償8 萬元之精神慰撫
    金。爰依侵權行為之法律關係，請求判決：1.被上訴人給付
    上訴人107,715 元及自起訴狀繕本送達翌日起至清償日止，
    按年息5 ﹪計算利息。2.願供擔保請准予宣告假執行。
  (四)原審法院固以：上訴人提出敘獎申請之時間，距92年度結束
    ，已不足2 個月，是以被上訴人縱未在92年12月31日前，為
    上訴人辦妥敘獎程序，亦難謂被上訴人在該日時之前，有何
    違反法令延宕敘獎之行為。且被上訴人是否於92年12月31日
    以前為上訴人完成敘獎程序，有其行政裁量權，在該日之前
    ，被上訴人並無所謂延宕行為可言。因而認上訴人之請求無
    理由，而為上訴人敗訴之判決。惟：
    1.人事業務法令規定「獎勵事件於事實發生或績效評定後兩
      個月辦理」，而所謂之「兩個月」係針對活動主辦人而設
      ，非給予辦理敘獎業務之人的寬限期。兩個月係指活動主
      辦人提出敘獎的時間不得超過2 個月。其起算日，按公務
      人員基本權益簡表類推而視，應係指事實發生後而言，非
      簽送敘獎之日起算。
    2.況被上訴人於辦理人事業務時，違反公平原則，對於同期
      提出敘獎之同事（陳景宏等）均優先辦理敘獎，卻故意延
      宕上訴人之敘獎案，顯見被上訴人確有故意延宕上訴人敘
      獎之事實。爰提起本件上訴，並聲明：(1)原判決廢棄。(2)
      被上訴人應給付上訴人107,715 元及自起訴狀繕本送達翌
      日起至清償日止，按年息5%計算之利息。
二、被上訴人抗辯：
  (一)依據高雄縣政府人事室於90年8 月所制訂之高雄縣政府90年
    人事業務法令講習手冊第4 條第2 項第1 款之規定，關於學
    校獎懲部分，於無計畫依據之敘獎案件，需先以獎懲建議函
    報府核准後，再依授權規定辦理。被上訴人自92年8 月1日
    接任人事管理員起，至92年11月30日止，皆無接獲任何有關
    幼教資源中心之計畫，經詢問前任人事管理員亦稱無該等計
    畫，故被上訴人不知有上訴人主張之活動計畫，非故意延宕
    上訴人之敘獎。
  (二)又各公務機關之活動，依規定對於流程計畫、執行、考核等
    ，均需留有簽到名冊、行程表、工作人員職務分配表、活動
    進行照片等等以供留存查核，而上訴人於提出要求敘獎簽呈
    時，未一併交付上開活動資料，僅單純以一紙簽呈，即要求
    被上訴人對事先無計畫報備，事後又無活動資料附件之簽呈
    辦理敘獎，無異要求被上訴人違反計畫執行規定。
  (三)另依上開講習手冊第4 條關於學校獎懲部分之「附記」第2
    項規定，獎勵於事實發生或績效評定後2 個月內辦理，故被
    上訴人承辦上訴人之獎勵案亦無延宕，況且，被上訴人當時
    已告知上訴人應提出活動資料，係上訴人遲延提出致不及敘
    獎，不應由被上訴人負遲延責任。
  (四)被上訴人並非仁武國小92年度職工考績委員會之委員。而上
    訴人之基本資料年度考績表係經主管甲○○總務主任評定分
    數後，再由被上訴人將評定之結果交給考績委員會決議，並
    交由校長覆核，於內容上無須記載任何事項、塗改任何內容
    。且被上訴人並無參與委員會會議，上訴人自行認定會議過
    程不實，且考評表遭塗改，並非事實。
  (五)考績委員會在93年1 月2 日初核後，將上訴人與同校之陳校
    護同列甲等，被上訴人隨即陳報高雄縣政府，惟因受限考績
    甲等人數之限制，遭高雄縣政府退回，而於93年2 月再次召
    開考績委員會，議決將上訴人改列乙等，是以上訴人考績乙
    等一事，實與被上訴人無關。
  (六)至於上訴人所指稱之同時期另有教師陳景宏等敘獎案，皆係
    依據高雄縣政府行文核准後執行獎勵，且其敘獎案為92年上
    學期部分之獎勵，與公務人員之年度起止時間不同，不得混
    為一談。
  (七)聲明：1.上訴駁回。2.訴訟費用由上訴人負擔。3.如受不利
    之判決，願供擔保，請准宣告免為假執行。
三、兩造不爭執之事實：
  (一)上訴人為高雄縣仁武國小行政人員，92年度之年終考績被評
    定為乙等。
  (二)上訴人於92年間因主辦研習活動多次，依該校考績獎評之計
    算方式，可記嘉獎6 次。
  (三)被上訴人於92年度結束前，未就上訴人前開研習活動，完成
    敘獎之簽報程序。
  (四)上訴人簽請敘獎之時間分別為92年11月24日、92年12月1 日
    及92年12月5 日，而被上訴人完成敘獎之時間分別為93年2
    月22日及93年2月23日。
四、兩造爭執之事項及法院之判斷：
  (一)被上訴人是否於受理上訴人之敘獎案後，未於規定之期限內
    完成簽報，有故意延宕上訴人敘獎案之行為？
    1.上訴人主張被上訴人因延宕辦理本件敘獎案，而遭校長口
      頭告誡等情，固據提出高雄縣仁武國小94年1 月27日仁國
      字第09400158號函影本一件為證。惟查：依據「高雄縣政
      府所屬各級學校學教職員獎勵案件處理原則」二、(四)係規
      定：獎勵應於事實發生或績效評定後二個月內辦理，而非
      規定應於二個月內辦理完畢。而本件上訴人符合辦理敘獎
      之4 項研習工作，其事實發生之時間，分別為92年11月22
      日之「高雄縣九十二年度幼稚園教師教育研習」、92年11
      月23日之「高雄縣九十二年度私立幼稚園行政工作研習」
      、92年11月29日之「高雄縣九十二年度幼稚園教師教育研
      習」及92年11月30日之「高雄縣九十二年度私立幼稚園行
      政實務研習」 (見二審卷72頁簽呈說明第二點)。 另上訴
      人簽請辦理敘獎之時間，則分別為92年11月24日及92年12
      月1 日，此有高雄縣仁武鄉仁武國民小學95年11月23日以
      仁小人字第0950005459號函附之上訴人原告簽呈2 份在卷
      足參 (見二審卷第73頁、74頁)。 換言之，上訴人簽請敘
      獎之時間，距92年度終了已未滿2 個月，則被上訴人於接
      獲上訴人之簽呈後，即使認為必須在2 個月內辦畢，其未
      於92年度終了之前，辦理該簽獎案，亦難認有違上述之規
      定。至於上訴人另一項符合辦理敘獎之「高雄縣幼兒教育
      資源中心」工作，依上訴人簽呈所示，係因縣府主管該項
      業務單位移交因素，故延至 (92年)12 月才辦理敘獎 (
      見二審卷72頁簽呈說明第五點)， 則該項工作敘獎之延宕
      ，亦難認可歸責於被上訴人。
    2.依據高雄縣政府90年人事業務法令講習手冊所規定之辦理
      獎勵敘獎案之流程，對於無計畫依據之敘獎案，須先以獎
      懲建議函報府核准後，再依授權規定辦理。核與高雄縣仁
      武鄉仁武國民小學95年11月23日以仁小人字第0950005459
      號函覆本院「關於高雄縣政府委託本校辦理之業務，需有
      高雄縣政府公文為敘獎依據」之規定，亦大致相符。茲檢
      視上訴人前開簽請敘獎之簽呈，並未檢附任何附件，包括
      高雄縣政府之公文、承辦活動之計畫及相關敘獎所需之活
      動執行資料等，則被上訴人抗辯係因上訴人未提出完備之
      資料，致敘獎案有所遲延一情，自可採信。
    3.上訴人另主張，同期辦理敘獎之陳景宏，因與被上訴人交
      好，故陳景宏之敘獎均在92年終之前即辦理完畢，被上訴
      人實有故意延宕上訴人敘獎之實云云。惟查：依據仁武國
      小提供予本院關於核准陳景宏敘獎之公文 (二審卷78 頁
      至80頁)， 均記載所依據之縣政府文號，同時檢附該文號
      作為附件。則被上訴人抗辯稱：有關陳景宏之敘獎案，係
      依據縣政府直接來函指示辦理，因資料齊備，自然能在短
      期內辦理完成一情，自可採憑。
    4.綜上，被上訴人並無故意延宕上訴人敘獎案之事實，已堪
      認定。
  (二)被上訴人因該年度減少6 次嘉獎，是否導致上訴人該年度之
    考績因而列為乙等？
    1.按「公務人員平時考核，應併入年終考績增減總分。嘉獎
      或申誡一次者，考績時增減其總分一分；記功或記過一次
      者，增減其總分三分；記一大功或一大過者，增減其總分
      九分。增減後之總分，超過一百分者，仍以一百分計。前
      項增分或減分，應於主管人員就考績表項目評擬時為之。
      」公務人員考績法施行細則第16條，訂有明文；又按「公
      務人員之考績，除機關首長由上級機關長官考績外，其餘
      人員應以同官等為考績之比較範圍。公務人員年終考績，
      按其工作、操行、學識、才能四項分別評分。其中工作分
      數占考績總分數百分之五十；操行分數占考績總分數百分
      之二十；學識及才能分數各占考績總分數百分之十五。」
      公務人員考績法第9 條及公務人員考績法施行細則第3 條
      亦訂有明文。參照證人即上訴人當時之主管甲○○到庭證
      稱：嘉獎的次數與 (考評表)分 數的增減，並沒有具體的
      標準 (本院28頁筆錄)等 語，足以證明，獎懲的次數，並
      非考評公務員年度考績之唯一標準。且證人甲○○亦證述
      ：第一次考績會議，考績委員給予上訴人及校內另一位行
      政人員之考評均為甲等，嗣因縣政府規定，甲等人數比例
      不得超過75% ，於第2 次評比時，拿出二位行政人員之初
      核分數作比較，因初核分數有差異，始決定將上訴人改列
      乙等 (本院28頁筆錄)。 足見，上訴人改列乙等，係經考
      績委員比較兩位行政人員之綜合表現後之相對結果，尚難
      認與上訴人該年度短少6 次嘉獎有必然之因果關係。至於
      上訴人主張，其考評表之分數遭被上訴人塗改一情，迄無
      法舉證以實其說，亦不可採信。
    2.按侵權行為損害賠償之債，須損害之發生與加害人之故意
      或過失加害行為間有相當因果關係，始能成立。所謂相當
      因果關係，係以行為人之行為所造成之客觀存在事實，依
      經驗法則，可認通常均可能發生同樣損害之結果而言；如
      有此同一條件存在，通常不必皆發生此損害之結果，則該
      條件與結果並不相當，即無相當因果關係；不能僅以行為
      人就其行為有故意過失，自認該行為與損害間有相當因果
      關係，最高法院90年度台上字第772 號判決要旨參照。本
      院認被上訴人對於辦理敘獎並無故意延宕之事實，業如前
      述。退步言，即便認被上訴人有故意或過失而延宕敘獎之
      事實，惟上訴人亦難證明其92年度考績列為乙等，與該年
      度短少6 次嘉獎間有相當之因果關係，揆諸前揭說明，自
      不得本於侵權行為之法律關係，請求被上訴人賠償。
五、綜上所述，原審判決上訴人敗訴，並駁回其假執行之聲請，
    自無違誤，上訴意旨仍執前詞指摘原判決不當，求予廢棄改
    判，為無理由，應予駁回。
六、結論：本件上訴為無理由，依民事訴訟法第436 條之1 第3
    項、第449 條第1 項、第78條，判決如主文。
中　　華　　民　　國　　96　　年　　3 　　月　　30　　日
                民事鳳山分庭  審判長 法 官　朱玲瑤
                                     法 官　李怡諄
                                     法 官　高英賓
正本係照原本作成。
本判決不得上訴。
中　　華　　民　　國　　96　　年　　3 　　月　　30　　日
                                     書記官 李崑良
